ACORDAO-COMPLETO-2506676

ACÓRDÃO 4834/2022 ATA 29/2022 - PRIMEIRA CÂMARA

VISTOS, relatados e discutidos estes autos de representação formulada pela Procuradoria da República no Estado do Mato Grosso sobre possíveis irregularidades ocorridas no Pregão Eletrônico 130/2015, do tipo menor preço global, promovido pelo Hospital Universitário Júlio Muller para a contratação de serviços de gerenciamento integrado de manutenção predial sob o valor estimado de R$ 2.194.779,00;
ACORDAM os Ministros do Tribunal de Contas da União, reunidos em sessão da 1ª Câmara, ante as razões expostas pelo Relator, em:
9.1. conhecer da representação, para, no mérito, considerá-la parcialmente procedente;
9.2. considerar revel Anthonny da Silva Prates, para todos os efeitos, com fundamento no art. 12, § 3º, da Lei 8.443/1992, dando-se prosseguimento ao processo;
9.3. acolher as razões de justificativas de Fernando Davoli Batista;
9.4. rejeitar as razões de justificativas de Francisco José Dutra Souto;
9.5. aplicar aos responsáveis, a seguir discriminados, multa individual prevista no artigo 58, inciso II, da Lei 8.443/1992, nos valores especificados, com a fixação do prazo de quinze dias, a contar das notificações, para comprovarem, perante o Tribunal, nos termos do art. 214, inciso III, alínea "a", do Regimento Interno do TCU, o recolhimento da dívida ao Tesouro Nacional, atualizada monetariamente, desde a data do presente acórdão até a dos efetivos recolhimentos, se forem pagas após o vencimento, na forma da legislação em vigor:
	Responsável
	Valor

	Anthonny da Silva Prates
	R$ 10.000,00

	Francisco José Dutra Souto
	R$ 10.000,00

9.6. autorizar a cobrança judicial das dívidas, caso não atendidas as notificações, nos termos do art. 28, inciso II, da Lei 8.443/1992, c/c o art. 219, inciso II, do Regimento Interno do TCU;
9.7. dar ciência ao Hospital Universitário Júlio Muller, com fundamento no art. 9º, inciso I, da Resolução-TCU 315/2020, a fim de evitar a repetição das seguintes irregularidades em futuras licitações:
9.7.1. ausência de motivação da decisão que nega provimento ao recurso administrativo por meio da contraposição das razões recursais apresentadas pela recorrente, em afronta ao art. 2º da Lei 9.784/1999 e à jurisprudência deste Tribunal (v.g.: Acórdão 1467/2022-TCU-Plenário) ; e
9.7.2. a homologação da licitação e a adjudicação do objeto pela autoridade máxima sem a devida análise sobre a regularidade dos atos pretéritos praticados por seus subordinados, por consistir em ato de fiscalização, e não meramente formal ou chancelatório, conforme a jurisprudência do TCU (Acórdão 505/2021-TCU-Plenário, relator E. Ministro-Substituto Marcos Bemquerer; e Acórdão 368/2022-TCU-Plenário, relator E. Ministro Jorge Oliveira) ; e
9.8. encaminhar cópia desta deliberação ao Procurador-Chefe da Procuradoria da República no Estado de Mato Grosso, nos termos do art. 16, § 3º, da Lei 8.443/1992 c/c o art. 209, § 7º, do Regimento Interno do TCU, para adoção das medidas que entender cabíveis.

REPRESENTAÇÃO. Objeto(s) do processo: Apurar possível improbidade administrativa em razão de noticia de ilegalidades no Pregão Eletrônico nº 130/2015, deflagrado pelo Hospital Universitário Júlio Muller - EBSERH para a contratação de serviços de Gerenciamento Integrado de Manutenção Predial.

Primeira Câmara

Hospital Universitário Júlio Muller.

3. Interessados/Responsáveis:
3.1. Interessado: Procuradoria da República no Estado do Mato Grosso (CNPJ 26.989.715/0018-50).
3.2. Responsáveis: Anthonny da Silva Prates (CPF XXX.917.261-XX); Fernando Davoli Batista (CPF XXX.051.662-XX); e Francisco José Dutra Souto (CPF XXX.945.197-XX).

13.1. Ministros presentes: Benjamin Zymler (na Presidência) e Walton Alencar Rodrigues (Relator).
13.2. Ministro-Substituto convocado: Marcos Bemquerer Costa.
13.3. Ministros-Substitutos presentes: Augusto Sherman Cavalcanti e Weder de Oliveira.

ACORDAO-COMPLETO-2555004

Acórdão 7876/2022 - Primeira Câmara

WALTON ALENCAR RODRIGUES

Adoto, como relatório, a instrução da Secretaria de Controle Externo da Saúde (peça 31) , cujas análises e proposta de encaminhamento contaram com a anuência dos respectivos dirigentes (peças 33 e 34) .
"INTRODUÇÃO
Cuidam os autos de Representação protocolada pela Procuradoria da República em Mato Grosso (peça 1, p.  1-2) sobre prováveis irregularidades ocorridas no Hospital Universitário Júlio Müller da Fundação Universidade Federal do Mato Grosso - EBSERH - Ministério da Educação, quanto à realização do Pregão Eletrônico 130/2015.
O objeto da licitação foi a contratação de serviços de gerenciamento integrado de manutenção predial, no valor de R$ 1.972.900,00. A empresa Engeprom, participante daquele pleito, recorreu da adjudicação do objeto e sua consequente homologação à empresa Markise Obras e Serviços Ltda.-ME, alegando que esta teria desatendido a diversos subitens do Edital e do seu Termo de Referência, sendo que seus argumentos não teriam sido acatados pelo pregoeiro (peça 2, p.  306-315) , que teria apresentado justificativas para o não acatamento que não se teriam mostrado minimamente compatíveis com a natureza do teor do seu recurso administrativo (peça 3, p. 267- 276) . 
A presente representação é decorrente do Inquérito Civil (IC 1.20.000.000165/2016-17) autuado por aquela Procuradoria na data de 29/1/2016, decorrente de denúncia realizada pela representante, convertido, em 10/2/2018, em Inquérito Civil, pela Portaria PR-MT  8, de 10/2/2018 (peça 2, p. 400) .
EXAME DE ADMISSIBILIDADE
Na instrução à peça 6, foi considerado que a representação preenche os requisitos de admissibilidade constantes no art. 235 do Regimento Interno do TCU, haja vista a matéria ser de competência do Tribunal, referir-se a responsável sujeito a sua jurisdição, estar redigida em linguagem clara e objetiva, conter nome legível, qualificação e endereço do representante, bem como se encontrar acompanhada do indício concernente à irregularidade ou ilegalidade. A par disso, a Procuradoria da República em Mato Grosso possui legitimidade para representar ao Tribunal, consoante disposto no inciso I do art. 237 do RI/TCU.
5.	Ainda, conforme dispõe o art. 103, § 1º, in fine, da Resolução TCU 259/2014, verificou-se a existência do interesse público no trato da suposta irregularidade, pois a habilitação inadequada da empresa vencedora poderia, em tese, ensejar prejuízos ao Hospital Universitário, pela contratação de serviços com qualidade inferior ao que poderia obter, decorrente da aceitação de documentação supostamente indevida quanto à habilitação técnica da empresa vencedora.
6. Efetuou-se também, de acordo com o disposto no § 1º do artigo 106 da Resolução 259/2014, exame sumário acerca do risco para a unidade jurisdicionada, da materialidade e relevância dos fatos noticiados pela representação, tendo-se observado as premissas indicadas nos incisos V, VI e VII do § único, do art. 1º da IN-TCU 63/2010. Considerou-se que a representação poderia ser apurada, para fins de se comprovar a sua procedência, nos termos do art. 234, § 2º, segunda parte, do Regimento Interno do TCU, aplicável às representações de acordo com o parágrafo único do art. 237 do mesmo RI/TCU.
HISTÓRICO
 O Pregão Eletrônico 130/2015, do tipo menor preço global, (peça 3, p.280-474) , teve por objeto a contratação de prestadora de serviços técnicos de engenharia para gerenciamento integrado de manutenção predial, incluindo suportes técnico e operacional, operação e manutenção preditiva e corretiva dos sistemas, dos equipamentos e das instalações prediais, com fornecimento de mão de obra, ferramentas, equipamentos, instrumentos e materiais. 
Foi vencedora a empresa Markise Obras e Serviços Ltda.-ME, pelo melhor lance (R$ 1.972.900,00, valor global da proposta - peça 2, p. 294-300) . O resultado foi contestado pela empresa Engeprom Engenharia Ltda. (peça 2, p. 8-16 e peça 3, p. 267-276) , alegando que o órgão licitador aceitara indevidamente documentos de habilitação técnica apresentados pela vencedora, em desacordo com diversas disposições do edital e termo de referência. O recurso fora julgado improcedente tendo o objeto sido adjudicado à vencedora (peça 2, p. 306) . 
 Tal documentação seria dois atestados de capacidade técnica firmados pela própria entidade licitadora, referentes a um mesmo contrato (25/2014, que tinha por objeto serviços de conserto e substituição da cobertura daquele hospital, celebrado em 15/1/2015 com a empresa Naka - Manutenção e Reforma Eireli, razão social anterior da empresa vencedora) . Os atestados não atenderiam ao subitem 8.6.2.1 do edital e aos subitens 18.1, 18.2.4, 18.2.7.2 e 18.2.7.3, incisos VI e VII, do termo de referência, além do que, em um deles, a descrição dos serviços prestados não coincidiria com o objeto daquele contrato (peça 3, p. 267-276) . 
O primeiro atestado de capacidade técnica fora firmado pelo chefe da Divisão de Logística e Infraestrutura Hospitalar e por engenheiro mecânico da UJ, datado de 11/11/2015 (peça 2, p. 151-153) , e vinculado à CAT - Certidão de Acervo Técnico 144808, de 24/11/2015 (peça 2, p. 154-155) . Esta CAT contém ART - Anotação de Responsabilidade Técnica número 2362261. Foi observado na instrução anterior (peça 6) a consonância entre os serviços relacionados neles e aqueles descritos no objeto do Contrato 25/2014 (serviços de conserto e substituição da cobertura daquele hospital) , de acordo com os termos desse instrumento e do respectivo edital que o precedeu (Pregão Eletrônico 101/2014 - peça 4, p. 1-7 e peça 5, p. 1-35) .  
Observou-se, no entanto, que o documento não se prestaria à comprovação de capacidade técnica operacional e profissional da empresa vencedora, em razão das informações nele constantes não permitirem aferir a similaridade ou compatibilidade dos serviços ali descritos com aqueles previstos no objeto do Edital 130/2015. Restara prejudicada, assim, a aplicação do item 18.1 do termo de referência, quanto à avaliação das condições operacionais da empresa e qualificação de seus profissionais. 
Já o segundo atestado (peça 2, p. 142-147) , datado de 3/12/2015, posterior ao primeiro, firmado pelos mesmos servidores mencionados no item anterior, desta vez acompanhado por assinatura de engenheiro eletricista da empresa vencedora, descrevia atividades incompatíveis com o objeto do Contrato 25/2014, conforme se verifica às suas cláusulas primeira e segunda (peça 4, p. 1-3) , tais como serviços preliminares, paredes e divisórias, esquadrias, revestimentos e pisos cerâmicos, pintura de tetos e paredes, instalações elétricas e sistema de proteção contra descargas elétricas (SPDA) , instalações hidrossanitárias, fornecimento e instalações de aparelhos de ar condicionado e revisão da central desse sistema, instalação de sistemas de alarme e detecção de incêndio e de rede de hidrantes e instalações de telecomunicações. 
Tais serviços, em desacordo com o objeto do Contrato 25/2014, estavam resumidamente descritos também na ART 2382144, datada de 3/12/2015, relacionada na CAT 145575, de 8/12/2015 (peça 2, p. 148-150) . Foi observado ainda que a certidão retro citada relacionara indevidamente a ART 2362261, de 11/11/2015 que integraria aquele primeiro atestado (subitem anterior) .
Conforme o relatado, o auditor instrutor (peça 6) considerou a existência de indícios de alteração da redação da descrição dos serviços de uma mesma obra (Contrato 25/2014) do primeiro (peça 2, p. 151-155) para o segundo atestado (peça 2, p. 142-150) , certificados pelo próprio CREA/MT e, de inclusão, nesse último, dessas alterações, em ART na certidão de acervo técnico que a relaciona (CAT 145575, peça 2, p. 148-150) , para presumível adequação ao objeto do Pregão Eletrônico 130/2015. Isso denotaria grave irregularidade, nos termos do art. 90 da Lei 8.666/1993, por estar possivelmente caracterizada tentativa de frustrar ou fraudar o caráter competitivo da licitação, com o intuito de obtenção de vantagem - fato passível de apresentação de justificativa pelo órgão licitador que não poderia ser considerado válido como documento comprobatório de capacidade técnica operacional e profissional no pregão em pauta. 
Analisaram-se ainda (peça 6) outras situações registradas pela requerente quanto à inadequação do atestado de capacidade técnica de 11/11/2015 (peça 2, p. 151-155) relativamente ao previsto em subitens do Edital e do Termo de Referência, conforme relação a seguir. Foi desconsiderado na análise qualquer dado do segundo atestado, (peça 2, p. 142-150) , por não servir como documento comprobatório, em razão das irregularidades demonstradas anteriormente: 
a) subitem 8.6.2.1 do Edital (peça 3, p. 286) , por não ter sido acompanhado do contrato respectivo;
b) subitem 18.1 do Termo de Referência (peça 3, p. 327) , por não se prestar à comprovação de capacidade técnica operacional e profissional, em razão das informações constantes não permitirem aferir a similaridade ou compatibilidade dos serviços nele descritos com aqueles previstos no objeto do Pregão Eletrônico 130/2015;
c) subitem 18.2.4 (peça 3, p. 327) do Termo de Referência, em razão de se referir a serviços de execução inferior a três anos e incompatíveis (obras e não prestação de serviços) com o objeto do Pregão Eletrônico 130/2015, prejudicada assim a verificação da capacidade técnica operacional da licitante;  
d) subitem 18.2.7.2 (peça 3, p. 328) do Termo de Referência, por ter sido expedido antes da conclusão do contrato, correspondendo a serviços parciais - 9 meses -, considerando que a vigência do contrato previa data inicial em 10/2/2015 e término em 10/2/2016 e o atestado compreendera o período de 10/2/2015 a 11/11/2015 (peça 2, p. 151) .
Foi realizada ainda na instrução anterior (peça 6) a análise dos atestados de capacidade técnica fornecidos por outras entidades para habilitação da licitante vencedora (requerimento da representante à peça 2, p. 8-16) , constatando-se o não atendimento de requisitos de subitens do edital ou do termo de referência (peça 3, p. 280-474) . Concluiu-se que os atestados de capacidade técnica apresentados pela empresa Markise (peça 2, p. 156-164) não atenderiam a diversos requisitos do Edital e de seu Termo de Referência, em desacordo com as disposições do inciso II art. 30 da Lei 8.666/1993. 
Desta forma, havia indícios de que fora indevida a homologação e adjudicação do objeto, pois houve descumprimento dessa mesma lei, das normas e condições do edital ao qual se achava estritamente vinculada, conforme disposições dos arts. 3º e 41, da verificação da conformidade da proposta com os requisitos do edital, de acordo com o inciso IV, do art. 43, todos da Lei 8.666/1993. E ainda, no julgamento da proposta, não terem sido levados em consideração os critérios objetivos definidos no edital, o que explicita em seu artigo 44. Além do que, houve o fato agravante de inclusão de atestado com suposta alteração de dados, denotando tentativa de frustrar ou fraudar o processo licitatório, conforme os termos ínsitos em seu art. 90.
Na instrução à peça 6 foi também analisado o não atendimento (peça 3, p. 274) ao disposto no subitem 18.2.7.3 do Termo de Referência (peça 3, p. 328) , decorrente da  ausência de parâmetros quanto à operação e manutenção em central de energia emergencial com automatismo e potência instalada de 180 kVA (quilovoltampere) em ambiente hospitalar (inciso VI ) e, quanto à operação e manutenção em sistema de climatização com capacidade de 500 TR (inciso VII ) nas ART arroladas nas CAT (documentação expedida pelo CREA-MT) juntadas a todos atestados de capacidade técnica apresentados pela empresa vencedora (peça 2, p. 142-164) .
Constatou-se que, nas ART descritas nas CAT e juntadas aos atestados de capacidade técnica (peça 2, p. 142-164) , não havia parâmetros quanto à operação e manutenção em central de energia emergencial com automatismo e quanto à sistema de climatização. No atestado fornecido pelo TRE/MT, esses registros não foram juntados, confirmando-se o não atendimento aos incisos VI e VII, subitem 18.2.7.3 do Termo de Referência, não tendo sido observadas as disposições do inciso II do art. 30 da Lei 8.666/1993. 
Foi analisada ainda na instrução anterior (peça 6) a queixa da representante sobre apresentação, pela vencedora, de valor "zero" na planilha de materiais consumíveis, materiais de limpeza e peças, conforme mencionado no subitem 11.1 do Termo de Referência (peça 3, p. 274) .	 Constatou-se, efetivamente, que, na consolidação das planilhas de custos e formação de preços (peça 2, p. 21-69 e peça 3, p. 218-266) correspondentes ao anexo VIII do termo de referência (peça 3, p. 448-452) , no módulo 3 - Insumos Diversos, não há nenhum registro de valores, sendo procedente a falha apontada pela requerente. 
Tal fato vai de encontro também ao subitem 4.8 do edital, que requeria que, nos valores da proposta, deveriam estar inclusos todos os custos operacionais, encargos previdenciários, trabalhistas, tributários, comerciais e quaisquer outros que incidissem direta ou indiretamente na prestação dos serviços, apurados mediante o preenchimento do modelo de planilha de custos e formação de preços do anexo retro citado. O fato constitui inobservância do § 3º do art. 44 da Lei 8.666/1993, o que a doutrina chama de princípio da vedação à oferta de vantagens, definido no § 2º desse mesmo artigo. 
Outro ponto avaliado à peça 6 foi a não apresentação (peça 3, p. 275) da composição do BDI - Benefícios e Despesas Indiretas, de acordo com o previsto no subitem 9.2 do Anexo X do Termo de Referência (peça 3, p. 456-458) , bem como do subitem 3.4.2.1 desse mesmo Termo (peça 3, p. 293) . Verificou-se que, em nenhuma das demonstrações na proposta de preços (peça 2, p. 19-69) , a licitante apresentara as planilhas de composição do BDI, na forma do art. 9º do Decreto 7.983/2013 e do Acórdão 2622/2013-TCU-Plenário, como detalhadas nos subitens 9.2. e 9.2.1.2 (peça 3, p. 177-179) do Anexo X do termo de referência e como orientava o subitem 3.4.2.1.  desse mesmo termo, tendo alocado um percentual mensal máximo único de 27% (peça 2, p. 22) para equipamentos e peças de reposição e para serviços eventuais. E alocado para cada posto de trabalho, custos indiretos para COFINS, 7,60%, PIS, 1,65% e ISS, 5,0 %, conforme consta da consolidação das planilhas de custos e formação profissionais (peça 2, p. 21-69) , correspondente ao item IX do termo de referência. Considerou-se legítima, dessa forma, a alegação da requerente.
Ainda relativamente ao BDI, foi avaliada na instrução anterior a não distinção de incidências (peça 3, p. 274-275) para materiais e serviços na proposta de preços da licitante vencedora, em desacordo com o subitem 9.2.1.1 do Anexo X do termo de referência (peça 3, p. 457) , tendo apresentando alíquotas que ultrapassam os normativos ali estabelecidos.
Da análise do valor global da proposta da empresa vencedora, conforme modelo (Anexo IX do termo de referência - peça 3, p. 453) e da consolidação das planilhas de custos e formação profissionais (peça 2, p. 19-69) , verificou-se a alocação de percentual único de 27% tanto para o valor mensal máximo de equipamentos e peças de reposição como para o valor mensal máximo de serviços eventuais, não tendo sido utilizados os parâmetros listados para composição dos índices de BDI para materiais e serviços baseados nos estudos deste Tribunal, em consonância com o Acórdão 2622/2013-TCU-Plenário (percentuais de 16,80% e 25%, 3° quartil, respectivamente, indicados no subitem 9.2.1.1. do Anexo X do termo de referência - peça 3, p. 457) . Restou, assim, configurada discordância dos termos do edital, sendo fundada a alegação da empresa litigante, em razão da licitante vencedora ter descumprido termos do instrumento convocatório, em desacordo com os artigos 3º e 41 da Lei 8.666/1993.
Quanto ao não preenchimento correto da planilha de custos e formação de preços (peça 3, p. 275) , correspondente ao Anexo VIII do termo de referência (peça 3, p. 448-452) , por apresentar preços unitários irrisórios para uniformes e equipamentos de proteção individual (EPI) , no valor de R$ 10,00, e não apresentação dos custos de equipamentos de proteção coletiva, instrumentos, equipamentos e ferramentas, bem como para materiais de consumo básico, foi concluído pelo auditor instrutor (peça 6) que, especificamente quanto ao módulo III - Insumos Diversos dos postos de trabalho (peça 3, p. 449-450) , comprovaram-se as falhas apontadas pela requerente, não somente pela apresentação de preços insignificantes, mas incompletos, não tendo sido observado também o subitem 4.8 do Edital, em descumprimento ao § 3º do art. 44 da Lei 8.666/1993.  
À peça 6 foi ainda averiguada a incidência, na proposta, de alíquota de 4,5% de INSS sobre o valor da mão de obra, quando deveria ter recaído sobre o valor total da fatura (peça 3, p. 275) . Observou-se que, na consolidação das planilhas de custos e formação profissionais da proposta de preços da empresa Markise Obras e Serviços Ltda. (peça 2, p. 21-69) , estruturada por postos de trabalho, nos demonstrativos referentes ao Módulo IV - Encargos Sociais, Submódulo 4.1- Encargos Previdenciários e FGTS (de acordo com Anexo VIII do termo de referência - Peça 3, p. 448-452) , a situação registrada pela recorrente fora evidenciada, constatando-se a incidência do percentual de 4,5% sobre o valor de mão de obra. 
Registrou-se, como exemplo, o primeiro posto de trabalho, referente a mecânico de rede de gases (peça 2, p. 23-26) , com salário normativo de R$ 2.807,49 e encargo social no valor de R$ 126,34, quando esse percentual deveria ter sido aplicado sobre a receita bruta, conforme disposto no art. 7º da Lei 12.546/2011, que reduziu a contribuição patronal do INSS de 20%, desonerando a folha de pagamento e possibilitando às empresas o recolhimento entre 2,5% e 4,5% daquela receita. O mesmo ocorreu nos demais postos de trabalho. Considerou-se procedente a situação levantada pela requerente.
Discorreu-se ainda, na instrução anterior, acerca da não observância do subitem 4.11 do edital, que dispunha que o licitante não poderia registrar quantidade inferior a 100% do quantitativo total estimado para cada item (peça 3, p. 275) . De acordo com o já registrado nesta instrução, confirmou-se o apontado no recurso, não tendo sido observados pelo pregoeiro os critérios objetivos definidos no edital, o que contraria normas e princípios previstos no § 3º do art. 44 da Lei 8.666/1993.
Foi feito também pelo auditor instrutor (peça 6) o exame da manifestação do pregoeiro, datada de 26/1/2016 (peça 2, p. 308-309) , que, levando em consideração as contrarrazões apresentadas pela recorrida (peça 2, p. 306-307) , julgara improcedente o recurso administrativo impetrado por ela (peça 3, p. 267-276) , sendo seu parecer acolhido pelo então Diretor Superintendente do licitador (peça 2, p. 310) , Hospital Universitário Júlio Müller-FUFMT-EBSERH. 
Do exposto pelo pregoeiro, tanto sobre o recurso administrativo da requerente quanto às informações que prestou à Procuradoria da República/MT, o auditor instrutor observou que, em nenhuma dessas manifestações, o servidor abordara as situações registradas pela empresa Engeprom Engenharia Ltda., restringindo-se a afirmar que o Pregão Eletrônico 130/2015 transcorrera dentro da legislação apropriada, princípios constitucionais, jurisprudência e acórdãos deste Tribunal, não enfrentando um item sequer do recurso com justificativas de caráter plausível.
Foram então desconsiderados (peça 6) os argumentos do pregoeiro para legitimar a escolha da empresa vencedora, tendo sido o resultado do certame caracterizado pelas diversas falhas e impropriedades descritas, por descumprimento do princípio da vinculação da licitação ao instrumento convocatório, previsto nos artigos 3º e 41º da Lei 8.666/1993; não comprovação de aptidão para desempenho de atividade pertinente e compatível em características, quantidades e prazos com o objeto da licitação, regido pelo inciso II do art. 30;  não verificação da conformidade da proposta com os requisitos do edital, conforme redação do inciso IV do art. 43; e, conforme disposição do seu art. 44,  por desconsideração aos critérios objetivos definidos no edital, os quais não devem contrariar as normas e princípios estabelecidos nela, especialmente quanto seu § 3º, que veda proposta que apresente preços global ou unitários simbólicos, irrisórios ou de valor zero; ainda, presumível tentativa de fraude por parte da licitante, conforme os termos de seu art. 90. E em razão dessas constatações, não ter o pregoeiro desclassificado a empresa Markise Obras e Serviços Ltda.-ME, por desatender a diversos requisitos do ato convocatório da licitação, o que determina o inciso I, do art. 48 da Lei 8.666/1993.  
EXAME TÉCNICO
Desta forma, foram chamados em audiência (ofícios às peças 11-13, com ciência às peças 23-25) o Pregoeiro (Anthonny da Silva Prates) , pelo aceite da proposta da empresa vencedora mesmo em face de todas as irregularidades identificadas; o Chefe da Divisão de Logística e Infraestrutura Hospitalar do HUJM (Fernando Davoli Batista) , por ter firmado dois atestados de capacidade técnica com indícios de alteração da descrição dos serviços de uma mesma obra (Contrato 25/2014) para presumível adequação ao objeto do Pregão em tela; e o Diretor Superintendente do HUJM (Francisco José Dutra Souto) , pela homologação e consequente adjudicação à licitante vencedora que apresentara proposta com as já mencionadas falhas.
Passa-se a analisar as razões de justificativa encaminhadas pelos dois últimos responsáveis, uma vez que o Pregoeiro, até a presente data, não apresentou defesa.
Fernando Davoli Batista - Chefe da Divisão de Logística e Infraestrutura Hospitalar (peças 14-22) 
Inicia suas alegações defendendo que houve erro material na confecção do atestado datado de 3/12/2015, pois a empresa Markise possuía à época dois contratos junto ao HUJM: o Contrato 25/2014 (já constante destes autos) e o Contrato 14/2015, que foi encaminhado junto com sua manifestação (anexado à peça 15) . Explana que, nos dados do atestado, deveria constar o Contrato 14/2015, assinado em 30/9/2015 e oriundo de uma adesão junto ao TRE-PE, no Pregão Eletrônico 19/2015, cujo objeto encaixar-se-ia exatamente na descrição dos itens do atestado: (peça 14, p. 1) .
1.1 Contratação de empresa especializada na prestação de serviços de manutenção predial com fornecimento de peças e materiais, bem como realização de serviços eventuais diversos sob demanda, nos sistemas, equipamentos e instalações prediais utilizados pelo Hospital Universitário Júlio Muller, doravante denominadas Contratante, compreendendo:
1.1.1 Manutenção preventiva, corretiva e preditiva nos sistemas, redes e instalações hidráulicas, elétricas e lógicas;
1.1.2 Manutenção preventiva, corretiva e preditiva nos sistemas de prevenção e combate a incêndio;
1.1.3 Realização de serviços eventuais diversos relacionados aos sistemas manutenidos, tais como: instalação e remanejamento de circuitos elétricos, lógicos; instalação de luminárias, substituição de lâmpadas e equipamentos hidrossanitários, instalações hidráulicas, bem como reconstituição de partes civis afetadas, pequenos reparos de pintor, pedreiro, marceneiro, chaveiro, jardineiro, etc.
1.2 Os insumos, que compreendem serviços + materiais necessários à execução das tarefas a serem fornecidos pela Contratada, serão ressarcidos de acordo com a tabela SINAPI, estabelecida para o estado de Mato Grosso, com incidência do desconto proposto nesta contratação.
Anexa, em seguida, tela da consulta de contratos retirada do sítio Comprasnet, com as informações relativas ao Contrato 14/2015 (peça 14, p. 2) , bem como reportagens da época em que ocorreu a reinauguração do Centro Cirúrgico do HUJM, cujos serviços teriam sido realizados por meio do mesmo Contrato (peça 14, p. 2-3 e peças 19-22) .
Segue esclarecendo que a informação de que estaria no cargo de Chefe de Divisão desde janeiro de 2015 estaria errada, pois, na verdade, assumira o cargo em setembro de 2015, exercendo de janeiro a agosto de 2015 o cargo de chefe do Setor Administrativo, sem qualquer relação com a área de infraestrutura, com o intuito de relatar que tinha pouco mais de dois meses no cargo de chefe de divisão quando do ocorrido (peça 14, p. 4) .
Relata ainda que a solicitação de adesão ao PE 19/2015, do TER-MT, fora "uma forma de corrigir algo que estava tomando um caminho diverso da intenção inicial do Contrato 25/2014", por acreditar que "a simples troca do telhado, na realidade era um serviço de engenharia mais complexo do que foi imaginado na época, quando se retira um telhado descobre-se que, principalmente, a parte elétrica que possuía mais de 40 anos estava toda comprometida e além de ter sido feita para suportar ventiladores é realidade distante da atual demanda para tocar aparelhos de ar-condicionado, e dessa forma, por essas e outras razões, deveria ter sido precedido de um projeto básico", mas que a troca do telhado era algo urgente, pois as chuvas inundavam o hospital. Complementa que à época o HUJM não possuía engenheiro civil ou eletricista em seu quadro profissional para que auxiliassem na tomada de decisão, e que isso também prejudicou a fiscalização do Contratos 25/2014 e 14/2015 (peça 14, p. 4-5) .
Aduz que os serviços descritos no atestado parcial de 3/12/2015 foram efetivamente realizados por meio do Contrato 14/2015, e que "de modo real e verdadeiro, a empresa teve e tem todo o direito sobre os atestados", declarando que "os serviços foram de excelência e atingiram sua efetividade", citando em especial o centro cirúrgico e anexando fotos de antes e depois da obra (peça 18) . Complementou que o atestado fora registrado no CREA-MT, e que obviamente a empresa apresentara o Contrato 14/2015 para a obtenção do registro. Acrescenta, a respeito do Contrato 25/2014, que a reforma do telhado trouxera significativa melhora nas condições de trabalho, anexando reportagens da época para confirmar o fato (peças 19-22) . Discorre sobre a complexidade de uma gestão hospitalar em reforma, "com dois contratos para a mesma empresa com execução simultânea, uma pressão de todos os lados, usuários, sociedade, governo do Estado, médicos, gestão superior e etc." (peça 14, p. 5) .
Sugere, caso considere oportuno, que este Tribunal determine ao HUJM que expeça novo atestado com a inclusão do Contrato 14/2015, por considerar tratar-se de ato administrativo sanável, e notificar a empresa e o CREA-MT para ciência. Pede, por fim, sua exclusão do processo, por não haver dolo de sua parte e por ter se tratado de erro material do dia a dia, que não ocasionou danos ao erário. Pede ainda que o ato com data de 3/12/2015 "seja considerado prescrito por não haver prejuízo ao erário", citando o MS 35.512/DF e o MS 32.201/DF ao argumentar que a pretensão punitiva deste TCU no âmbito dos processos de Controle está sujeita à prescrição quinquenal do caput do art 1º da Lei 9.873/1999, contada da data da prática do ato, ou no aso de infração permanente ou continuada, do dia em que tiver cessado (peça 14, p. 5-6) . 
Análise
Considera-se que as informações prestadas pelo responsável, acompanhadas da apresentação do Contrato 14/2015, apresentam plausibilidade suficiente da ocorrência de erro material na redação do referido atestado de capacidade técnica. Além disso, verifica-se que o Contrato 14/2015 realmente versou acerca de objeto similar ao Pregão em comento. Ainda, em que pese não ser objeto de avaliação nestes autos, restou plausivelmente clarificado o porquê da existência dos dois contratos com a mesma empresa contratada.
Sendo o motivo de sua audiência os indícios de alteração da descrição dos serviços de uma mesma obra, referente ao Contrato 25/2014, para presumível adequação ao objeto do Pregão em tela - e tendo restado demonstrada a existência de um segundo contrato com a mesma empresa, que poderia ter gerado um novo atestado de capacidade técnica, restando plausível a ocorrência de erro material na emissão de tal atestado, propõe-se o acatamento das suas razões de justificativa.
Francisco José Dutra Souto - Diretor Superintendente (peças 27-30) 
Inicia suas alegações informando suas credenciais profissionais médicas e atuação como professor e vice-reitor da UFMT, além da função administrativa que exerce no HFJM, reforçando não ter formação administrativa, contábil ou jurídica - motivo pelo qual teria se cercado de auxiliares em cargos comissionados que lhe inspiravam confiança. Relata que o Sr. Anthony, à época um dos pregoeiros do setor administrativo, seria até hoje funcionário concursado da Ebserh, admitido no concurso público de 2014 como Assistente Administrativo, que nunca dera motivos para desconfiança, tendo conduzido dezenas de pregões no hospital, sem que falhas relevantes fossem detectadas. Aduz acreditar não haver intenção de dolo por parte de seus colaboradores, creditando as falhas à falta de experiência e ao trabalho intenso a que estavam submetidos no início da gestão (peça 27, p. 1-2) .
Defende que sempre agiu de boa fé e de acordo com as boas práticas administrativas, mas que, no entanto, seria impossível observar todos os mínimos detalhes que envolvem os diversos processos que envolvem sua atenção em uma estrutura complexa como a do HFJM, ainda mais considerando que continuava acumulando funções de médico e professor durante sua gestão. Para demonstrar o volume de ocupações, anexou rol não taxativo das atribuições de superintendente do hospital, previstas no art. 19 do Regimento Interno da instituição (peça 27, p. 2-3) .
Prossegue relatando que procurou o Sr. Fernando Davoli acerca da expedição dos dois atestados de capacidade técnica, circunstância que lhe pareceu a mais preocupante entre as apontadas nestes autos, e o responsável então lhe aclarara a situação do erro cometido na redação de um dos atestados e informara a existência do segundo contrato com a mesma empresa (conforme já relatado quando da análise da defesa daquele responsável) (peça 27, p. 3) .
Admite não ter notado os demais vícios não apontados pelo pregoeiro quando da análise da proposta vencedora, por confiar no julgamento da equipe técnica encarregada. Reconhece não ter condições técnicas para perceber tais irregularidades em meio ao volumoso processo. Ressalta, apesar dos vícios, que a proposta vencedora fora a de menor custo, o que demonstraria a intenção da equipe em preservar os cofres públicos. Aponta que, passados os anos, a execução bem feita dos serviços de manutenção predial contratados como resultado do pregão em apreço indicaram que a empresa vitoriosa detinha de fato competência para o trabalho, e que, desta forma, não houve prejuízo para a sociedade ou para os cofres públicos (peça 27, p. 3-4) .
Reafirma ser "humanamente impossível" rever a totalidade de anexos e itens de todos os processos que passam pelas mãos de um diretor de hospital universitário, sendo forçosa a confiança em seus assessores para que se possa executar as inúmeras atribuições do cargo. Traz à baila o entendimento dos Acórdão 4843/2017-TCU-Primeira Câmara e 2300/2013-TCU-Plenário, de que a responsabilidade solidária pela homologação de processos licitatórios viciados excetua-se em caso de vícios ocultos e dificilmente perceptíveis na análise procedida pela autoridade encarregada da homologação, reafirmando que tal seria o caso da licitação em comento (peça 27, p. 5) .
 Complementa sempre ter sido levado a acreditar que a exigência de comprovação da qualificação técnica deveria estar restrita ao mínimo indispensável à execução do objeto, permitindo a ampla participação, citando o § 1º, inciso I, do art. 3º da Lei 8.666/1993, pelo qual é vedado aos agentes públicos admitir, prever, incluir ou tolerar condições que comprometam, restrinjam ou frustrem o seu caráter competitivo e estabeleçam preferências ou distinções em razão da naturalidade, da sede, ou do domicílio dos licitantes ou de qualquer outra circunstância impertinente ou irrelevante para o específico objeto do contrato. Aduz que tal conferência seria extremamente difícil, pois a similitude tanto envolveria questões qualitativas (natureza da atividade) quanto quantitativas (quantidades mínimas ou prazos máximos na execução de prestações similares) (peça 27, p. 5) .
Defende que o inciso V do art. 50 da Lei 9.784/1999 exige que a decisão do recurso administrativo seja feita de forma motivada, motivo pelo qual, ir de encontro à decisão do pregoeiro requereria análise técnica, que, ao fim e ao cabo, teria sido feita pelo mesmo pregoeiro, tornando o processo moroso e ineficaz (peça 27, p. 5) .
Argumenta que, no âmbito da responsabilização administrativa do gestor público, não há espaço para a teoria objetiva, transcrevendo ementa de julgado do TJPR - 4ª C. Cível: "impossibilidade de condenação do agente apenas por ser o chefe do Poder Executivo, sob pena de responsabilização objetiva". Reforça que o próprio STF tem afastado a responsabilização punitiva penal/administrativa do gestor com base na teoria objetiva, deixando clara a inaplicabilidade da teoria do Domínio do Fato, como destaca em trechos de julgado da AP 975, de relatoria do Ministro Edson Fachin (peça 27, p. 6-7) :
"não são enquadráveis como notórios, ao ponto de prescindir de maior substrato probatório, fatos que demandam tarefa intelectiva do autor para serem compreendidos e aceitos, como é o caso de irregularidades relacionadas a complexo procedimento licitatório. Deve ser refutada imputação centrada unicamente na posição de um dado agente na escala hierárquica governamental, por inegável afinidade com o Direito Penal Objetivo. Não se admite a invocação da teoria do domínio do fato com vistas a solucionar problemas de debilidade probatória ou a fim de arrefecer os rigores para a caracterização do dolo delitivo, pois tais propósitos estão dissociados da finalidade precípua do instituto".
Por fim, pede a consideração dos art. 20 e 22 da LINDB, segundo os quais, na esfera administrativa, não se decidirá com base em valores jurídicos abstratos sem que sejam consideradas as consequências práticas da decisão, e que na interpretação de normas sobre gestão pública, serão considerados os obstáculos e as dificuldades reais do gestor e as exigências das políticas públicas a seu cargo, sem prejuízo dos direitos dos administrados, considerando-se, em decisão sobre regularidade de conduta ou validade de ato, contrato, ajuste, processo ou norma administrativa, as circunstâncias práticas que houverem imposto, limitado ou condicionado a ação do agente (peça 27, p. 7) .
Conclui que, mesmo a homologação da licitação em tela lhe parecendo contestável após a leitura destes autos, à época pareceu-lhe ato perfeito e melhor escolha para o bem da instituição, especialmente diante da importância do objeto licitado para a segurança dos bens e pessoas do hospital. Solicita que as irregularidades apontadas sejam consideradas como erros menores e involuntários e que não prejudicaram o erário ou a instituição, que teve os serviços necessários realizados pelo menor preço oferecido. 
Solicita ainda que sua conduta de homologar e adjudicar o resultado do Pregão, a despeito das possíveis falhas, seja considerada como de boa fé e isenta de dolo institucional, feita em confiança à sua equipe técnica. Por fim, pleiteia que sua culpabilidade relativa a descuido ou falta de assessoramento seja desconsiderada, por considerar praticamente impossível analisar detalhadamente todos os documentos que compõem um processo licitatório em meio a tantos outros, e especialmente levando em conta que este TCU já eximira de culpa outros agentes homologadores por considerar os erros processuais como vícios de difícil detecção (peça 27, p. 7-8) .
Análise
De fato, assiste razão ao diretor superintendente quando argumenta acerca da impossibilidade da responsabilização objetiva para o seu caso. Acertada a mencionada jurisprudência relativamente à aplicação ao caso em tela, pois esta Casa já possui entendimento solidificado de que, em que pese a homologação não representar simples ato formal ou chancelatório e acarretar a responsabilidade solidária da autoridade competente, não se pode exigir que a autoridade, dirigente máxima da unidade jurisdicionada, seja responsabilizada por irregularidades não facilmente identificáveis. Esse é o teor de diversos Acórdãos, a exemplo: Acórdão 1852/2010-TCU-Segunda Câmara, 1899/2008-Plenário, 3389/201-Plenário, 1457/2010-Plenário, entre diversos outros.
Quanto à questão dos atestados de capacidade técnica com suposta alteração de dados, já foi demonstrado nas alegações do Sr. Fernando Davoli Batista, chefe da Divisão de Logística e Infraestrutura Hospitalar, a plausibilidade da relatada ocorrência de erro material na emissão de tal atestado, tendo sido proposto o acatamento das razões daquele responsável, o que aproveitaria também aos demais responsáveis solidários. Propõe-se o acatamento de sua justificativa quanto a este quesito.
No que diz respeito às demais inadequações apontadas pela empresa representante e verificadas na instrução anterior (peça 6) , o Superintendente declarou que seria humanamente impossível dar conta de todas no exercício de sua função de dirigente superior. Repisa-se o teor das impropriedades questionadas:
a) ausência de parâmetros quanto a operações e manutenção em central de energia emergencial com automatismo e potência instalada de 180 KVA em ambiente hospitalar e em sistema de climatização com capacidade de 500 TR em todas as anotações de responsabilidade técnica-ART arroladas nas certidões de acervo técnico juntadas aos atestados de capacidade técnica apresentados pela vencedora, não atendendo ao solicitado no subitem 18.2.7.3 do Termo de Referência, incisos VI e VII; 
b) valor "zero" na planilha apresentada para materiais consumíveis, materiais de limpeza e peças, conforme consta do subitem 11.1 do Termo de Referência, indo de encontro ao § 3º do art. 44 da Lei 8.666/1993;
c) não apresentação da composição do BDI na forma do art. 9º do Decreto 7.983/2013 e do Acórdão 2622/2013-TCU-Plenário/TCU, de acordo com o requisito do subitem 9.2 do anexo X do Termo de referência, bem como de seu subitem 3.4.2.1; 
d) não distinção das incidências do BDI para materiais e serviços, na proposta de preços, em desacordo com o estipulado no subitem 9.1.1.1. do Anexo X do Termo de Referência, apresentando alíquotas que ultrapassam os normativos ali estabelecidos; 
e) não preenchimento correto da planilha de custos e formação de preços, conforme subitem 4.8 do Edital, por apresentar preços unitários irrisórios para uniformes e EPI - Equipamentos de Proteção Individual e por não apresentação dos custos de EPC - Equipamentos de Proteção Coletiva; 
f) incidência de alíquota de 4,5% de INSS sobre o valor da mão de obra, quando deveria ser aplicado sobre a receita bruta; 
g) não observância do subitem 4.11 do Edital, que dispunha que o licitante não poderia, durante o envio das propostas, registrar quantidade inferior a 100% do quantitativo total estimado para cada item.
Relativamente a tais impropriedades, o gestor apontou que não teriam prejudicado o erário, eis que a contratação deu-se pelo menor valor global. Neste tipo de contratação, os pagamentos são feitos à contratada na proporção das parcelas entregues a cada mês. Nos termos da minuta do contrato, anexa ao Edital do Pregão 130/2015 (peça 3, p. 472) :
PARÁGRAFO PRIMEIRO - DA FORMA DE PAGAMENTO: A CONTRATANTE pagará à CONTRATADA, a importância referente a cada parcela dos produtos efetivamente entregues no Hospital Universitário Júlio Müller, após a apresentação da respectiva Nota Fiscal na Chefia da Divisão de Logística Infraestrutura Hospitalar do HUJM, discriminando individualmente cada serviço realizado, devidamente atestado por um servidor que não seja subscritor deste acordo, no prazo de 30 (trinta) dias, contados a partir da data de atestado de recebimento dos produtos pelo servidor do HUJM.
 Desta forma, o não preenchimento adequado da planilha componente da proposta de preços aceita, com valor zero para materiais consumíveis, materiais de limpeza e peças; preços unitários irrisórios para uniformes e equipamentos de proteção individual e ausência dos custos de equipamentos de proteção coletiva; e registro de quantidade inferior a 100% do quantitativo total estimado para alguns itens (subitens "b", "e" e "g" do item 46 desta instrução) , poderia acarretar problemas e dificuldades para a Administração no momento da fiscalização da execução contratual e de se verificar a correção dos valores faturados pela empresa. 
Na proposta de preços encontra-se, inicialmente, uma tabela-resumo do valor mensal fixo dos serviços abarcados pelo contrato, com os 12 cargos, totalizando 26 postos, a um valor mensal de R$ 79.318,33 (peça 2, p. 21) . Em seguida, há o quadro do valor global da proposta, nos seguintes termos: 
Tabela I - Proposta Global de Preços
	Descrição
	Valor (R$) 

	A) Valor mensal do serviço fixo
	79.318,33

	B) Valor mensal máximo de equipamentos e peças de reposição
	47.000,00 + 12.690,00 (27%) = 59.690,00

	C) Valor mensal máximo de serviços eventuais
	20.000,00 + 5.400 (27%) = 25.400,00

	D) Valor mensal potencial (A+B+C) 
	164.408,33

	Valor global da proposta (D x 12) 
	1.972,900,00

Fonte: Proposta de preços da licitante vencedora - peça 2, p.22
Ocorre que, em nenhum momento, a licitante vencedora apresentou os detalhamentos, seja de itens, seja de preços do que comporiam os valores mensais máximos de equipamentos e peças de reposição, tampouco de serviços eventuais (itens B e C da proposta global) , limitando-se a estabelecer o valor-teto mensal para tais pagamentos. O restante do documento da proposta detalha apenas os salários dos postos fixos de serviços prestados, e ainda assim, com as já relatadas irregularidades quanto aos preços unitários irrisórios para uniformes e EPI - Equipamentos de Proteção Individual e por não apresentação dos custos de EPC - Equipamentos de Proteção Coletiva. Neste parágrafo estão explicadas as ocorrências "b", "e" e "g" retomadas no item 46.
Relativamente à incorreção do BDI (ocorrências "c" e d") , como já relatado, de fato não houve a apresentação de sua composição, tendo sido adotado o percentual único de 27% tanto para serviços quanto para equipamentos e peças de reposição. Também como já relatado, não houve sequer a discriminação de quais seriam os itens componentes dos eventuais equipamentos e insumos nem dos serviços eventuais - o percentual injustificadamente atribuído ao BDI apenas foi aplicado ao valor máximo mensal, da forma como consta da Tabela I - Proposta Global de Preços.
Caso tivessem sido adotados os percentuais máximos na forma do que preconiza o Acórdão 2622/2013-TCU-Plenário/TCU, ter-se-ia as seguintes reduções de valor:
Tabela II - Cálculo dos valores com BDI ajustado
	Item
	BDI de 27%
	BDI conforme do Acórdão 2.622/2013 
	Diferença mensal
	Diferença no contrato (12 meses) 

	Equipamentos e peças de reposição
	12.690,00
	7.896 (16,8%) 
	4.794,00
	57.528,00

	Serviços Eventuais
	5.400,00
	5.000 (25%) 
	400,00
	4.800,00

	Total
	18.090,00
	12.896
	5.194,00
	62.328,00

Tem-se, portanto, que em se pagando todos os meses o valor máximo permitido pelo contrato para serviços essenciais e equipamentos e pelas de reposição, o valor excedente devido à alíquota do BDI, tomando-se por base os percentuais máximos apontados pelo Acórdão 2622/2013-TCU-Plenário, teria sido, em toda a execução contratual, de R$ 62.328,00.
Quanto ao acréscimo de 4,5% de INSS a cada posto de trabalho fixo, quando o correto seria a aplicação de tal percentual sobre o faturamento ou receita bruta (ocorrência "f" do item 46 desta instrução) , a já aludida ausência de detalhamentos sobre a composição dos equipamentos e peças de reposição, bem como dos serviços essenciais, não permite a exatidão dos cálculos, mas apenas para fins de parâmetros, se tomar-se por base o valor total do contrato como a receita bruta que a empresa auferiria e realizar-se o ajuste de cálculo, retirar-se-ia 4,5% do valor mensal do serviço fixo (composto pelos postos de trabalho fixos, cujos salários e custos constam - com as falhas já mencionadas - na proposta da empresa contratada (peça 2, p. 21-69) e aplicar-se esse percentual na receita bruta do contrato, ter-se-ia que o valor fixo mensal iria de R$ 79.318,33 para R$ 75.749,01. Somando-se os valores máximos de equipamentos e peças (R$ 59.690,00) e insumos (R$ 25.400,00) , tem-se a quantia de R$ 160.839,00. Para seguir-se a lógica da desoneração da folha e aplicar-se o percentual de 4,5% de INSS sobre o faturamento, a parcela mensal passaria a R$ 168.076,80, e o valor da proposta, a R$ 2.016.291,00. 
Ou seja, ainda que permaneça irregular, não se pode afirmar que, com os dados que se tem no processo, a prática equivocada da empresa vencedora teria aumentado o valor global da proposta; é possível que o tenha. Não que tal conduta seja louvável, pois juntamente com as demais impropriedades já mencionadas acerca do preenchimento da planilha de preços, até a verificação da exequibilidade da proposta pode ter sido prejudicada - questão que não foi observada pelo pregoeiro, como se verá mais adiante.
 Tendo em vista que a irregularidade na apresentação do percentual de INSS em tese não teria majorado a proposta, e considerando o ajuste de cálculos relativos à aplicação do BDI de 27% para 16,8% e 25%, respectivamente, quanto a peças e equipamentos e serviços eventuais, tem-se que o possível valor a maior presumivelmente apurado (R$ 62.328,00) seria inferior ao limite que dispensa instauração de tomada de contas especial - ou seja, R$ 100.000,00 -, definido pela IN-TCU 71/2012. 
Cabe relembrar, ainda, que, apesar de todas as irregularidades observadas, a proposta sagrada vencedora era a que apresentava o menor valor global. Em que pese o conjunto de impropriedades, em especial a ausência de detalhamento de itens e preços para as peças e equipamentos e também serviços eventuais, a existência de um teto máximo contratual de pagamentos mensais relativos a essas categorias é uma medida que, se obedecida durante a execução do contrato, tende a manter o valor efetivamente dispendido pelo HUF Julio Müller dentro dos limites da proposta de preços.
Em consulta aos sistemas do Tribunal, não se identificou que o sr. Anthonny da Silva Prates, Pregoeiro, tenha constado como responsável em outros processos no âmbito do TCU. O mesmo vale para o sr. Fernando Davoli Batista, Chefe da Divisão de Logística e Infraestrutura Hospitalar e até para o próprio Superintendente. Desta forma, não há elementos nos autos que permitam caracterizar falha do Diretor na escolha de seus agentes assessores ou indícios de que ele poderia ter ciência de irregularidades cometidas anteriormente por eles que justificassem ausência de confiança em tais agentes ou negligência em mantê-los, especialmente restando elidida a suspeita de fraude na emissão do segundo atestado de capacidade técnica, ao restar plausível a afirmação de que teria ocorrido erro material em sua emissão, ocorrida com a manifestação do Chefe da Logística, e também a provável ausência de dano. 
Assim sendo, propõe-se acatar as razões de justificativa deste responsável.
Anthonny da Silva Prates - Pregoeiro
O pregoeiro tomou ciência do Ofício de citação (peça 11) , conforme documento constante da peça 23, e não apresentou razões de justificativa quanto às irregularidades verificadas. 
Transcorrido o prazo regimental fixado, e não tendo o aludido responsável apresentado razões de justificativa, deverá ele ser considerado revel, dando-se prosseguimento ao processo, de acordo com o art. 12, § 3º, da Lei 8.443/1992.
Bem verdade é que, no processo administrativo, obedece-se ao princípio da verdade material, de modo que eventual defesa apresentada por outro responsável aproveitaria a este no que concerne às circunstâncias objetivas, conforme art. 161 do RI/TCU. Entretanto, em suas alegações, o diretor superintendente não logrou trazer aos autos argumentos capazes de elidir as irregularidades apontadas. 
O chefe da Divisão de Logística e Infraestrutura, por sua vez, elucidou a questão da emissão de dois atestados de capacidade técnica que mencionavam o mesmo contrato, elidindo a hipótese de incidência de fraude ou dolo. Entretanto, na conferência dos atestados quando da habilitação da licitante vencedora, independentemente de se tratar de erro material (como defendeu o chefe de logística) , deveria o pregoeiro, no exercício do seu dever de conferência da documentação habilitatória da licitante, ter notado que ambos os atestados traziam menção ao mesmo contrato.
Da mesma forma, as demais irregularidades anotadas pela representante e averiguadas pelo auditor instrutor anteriormente (peça 6) , conforme já exaustivamente relatado, também recaem sobre sua responsabilidade, à vista de sua revelia e da ausência de novas informações que pudessem alterar esse entendimento. 
Há que se apontar que a falha do pregoeiro em aceitar a proposta com as aludidas irregularidades caracteriza erro grosseiro, especialmente porque elas foram especificamente relatadas em recurso administrativo, que, como já se apontou anteriormente, não foi devidamente enfrentado nem respondido à contento pelo servidor. Faltou com o bom desempenho de sua função pública o pregoeiro quando deixou de verificar ponto a ponto do recurso - se o tivesse feito, não teria dificuldade em perceber sua procedência, para então oportunizar que a licitante recorrida adequasse sua proposta, como quer a jurisprudência desta Corte, a exemplo dos Acórdãos 1.179/2008, 2.371/2009, 187/2014, 2.546/2015 e 830/2018, todos do Plenário.
Atuar com diligência, competência e eficiência é dever do pregoeiro, e a jurisprudência desta Casa é no sentido de imputar responsabilidade ao pregoeiro quando ele contribui com a prática de atos omissivos e comissivos na condução de certame licitatório. Nesta toada, citam-se os Acórdão 2179/2017-TCU-Primeira Câmara, de relatoria do Ministro Bruno Dantas, 1487/2019-Plenário, relatado pelo Ministro André Luís de Carvalho, apenas para mencionar alguns.
Ainda, a Lei de Introdução às Normas do Direito Brasileiro - LINDB, em seu art. 28, determina que "O agente público responderá pessoalmente por suas decisões ou opiniões técnicas em caso de dolo ou erro grosseiro". A conceituação de erro grosseiro foi trazida posteriormente pelo Decreto 9830/2019, em seu art. 12, §1º, como sendo "aquele manifesto, evidente e inescusável, praticado com culpa grave, caracterizado por ação ou omissão com elevado grau de negligência, imprudência ou imperícia". 
O atual entendimento do TCU é pela existência do erro grosseiro quando a conduta se distancia do esperado do administrador sem que este tenha que agir de forma extraordinária. Nesta mesma toada, os Acórdão 2391/2018-TCU-Plenário e 4771/2019-Plenário, ambos de relatoria do Ministro Benjamin Zymler, trazem que "o erro grosseiro, para fins de responsabilização no âmbito desta Corte de Contas, é o que decorre de uma grave inobservância de um dever de cuidado, isto é, que foi praticado com culpa grave". Por fim, o Acórdão 1732/2021-TCU-Plenário, também da mesma relatoria, aduz claramente que "a falta de observância aos termos do edital configura erro grosseiro e permite que os agentes públicos respondam pessoalmente por seus atos nos termos do art. 28 da LINDB e do art. 12 do Decreto 9.830/2019."
Desta forma, propõe-se a aplicação da multa prevista no art. 58, inciso II, da Lei 8443/1992 ao pregoeiro, tendo restada demonstrada culpa grave em sua conduta, que deixou passar erros facilmente perceptíveis na proposta vencedora, e ainda por cima, que foram claramente apontados em recurso administrativo cuja competência para julgamento era sua.
CONCLUSÃO
Após audiência e análise das razões de justificativa apresentadas pelo diretor superintendente e pelo chefe da Divisão Logística, foi possível dirimir-lhes a responsabilidade, no caso do primeiro, por ter sido demonstrada a plausibilidade de erro material na redação de atestado de capacidade técnica, eis que demonstrada a existência de um segundo contrato assinado com a mesma empresa; e no caso do segundo, porque de fato não se pode presumir que o superintendente poderia ter percebido facilmente as falhas cometidas pelo pregoeiro no Pregão 130/2015, especialmente frente à aparente ausência de dano (itens 26-59) .
Relativamente ao pregoeiro, deve ser considerado revel, prosseguindo-se os autos à revelia e em obediência ao princípio da verdade material. Tendo restado demonstrado que agiu com culpa grave ao não analisar e responder propriamente a recurso administrativo que denunciava irregularidades facilmente identificáveis na proposta vencedora, o que ocasionou uma contratação com parâmetros obscuros e que poderia gerar dificuldade na fiscalização do cumprimento do das obrigações da contratada e em eventuais repactuações (itens 60-69) .
PROPOSTA DE ENCAMINHAMENTO
Ante todo o exposto, submetem-se os autos à consideração superior, propondo:
a) conhecer da presente representação, satisfeitos os requisitos de admissibilidade previstos nos arts. 235 e 237, inciso I, do Regimento Interno deste Tribunal, e no art. 103, § 1º, da Resolução - TCU 259/2014, para, no mérito, considerá-la parcialmente procedente;
b) considerar revel, para todos os efeitos, o Sr. Anthonny da Silva Prates, CPF XXX.917.261-XX, pregoeiro oficial do Hospital Universitário Júlio Müller- FUFMT-EBSERH dando-se prosseguimento ao processo, com fundamento no art. 12, § 3º, da Lei 8.443/1992, e aplicando-lhe multa, com fulcro no inciso II do Artigo 58 da Lei 8.443/1992;
b.1) autorizar desde logo a cobrança judicial da dívida, caso não atendida a notificação, nos termos do inciso II do art. 28 da Lei 8.443/1992;
c) acatar integralmente as razões de justificativa dos srs. Francisco José Dutra Souto, CPF XXX.945.197-XX, professor, diretor superintendente do HUJM, e Fernando Davoli Batista, CPF XXX.051.662-XX, chefe da Divisão de Logística e Infraestrutura Hospitalar do HUJM;
d) dar ciência ao Hospital Universitário Júlio Müller- FUFMT-EBSERH com fundamento no art. 9º, inciso I, da Resolução TCU 315/2020, encaminhando-lhe cópia da presente instrução e da deliberação adotada, sobre as seguintes impropriedades quanto à realização do Pregão Eletrônico 130/2015:
d.1) aceite de proposta da empresa Markise Obras e Serviços Ltda. - ME, licitante vencedora, contendo as seguintes falhas e irregularidades, caracterizadas por, inicialmente,  não restar comprovada sua aptidão para desempenho de atividades pertinentes e compatíveis  em características, quantidades e prazos com o objeto da licitação, conforme inciso II do art. 30 da Lei 8.666/1993, descumprimento do princípio da vinculação da licitação ao instrumento convocatório, definido nos seus artigos 3º e 41 da Lei 8.666/1993, não comprovação de verificação da conformidade da proposta com os requisitos do edital, conforme inciso IV de seu art. 43, não tendo sido levado em consideração os critérios objetivos definidos no edital, conforme determinado no seu art. 44 , especialmente quanto seu § 3º, que veda proposta que apresente preços global ou unitários simbólicos, irrisórios ou de valor zero e, ainda, pela não imposição de pena de desclassificação a ela, pelo não atendimento de exigências do ato convocatório:
d.1.1) aceite de atestados de capacidade técnica que não atenderam a diversos requisitos do Edital e de seu respectivo Termo de Referência, em desacordo, por conseguinte, com as disposições relativas à habilitação técnica previstas no inciso II do art. 30 da Lei 8.666/1993 (itens 12 e 13 desta instrução) ; 
d.1.2)  ausência de parâmetros quanto a operações  e manutenção em central de energia emergencial com automatismo e potência instalada de 180 KVA (quilovoltampere) em ambiente hospitalar e em sistema de climatização com capacidade de 500 TR em todas as anotações de responsabilidade técnica-ART arroladas nas certidões de acervo técnico juntadas aos atestados de capacidade técnica apresentados pela vencedora, não atendendo ao solicitado no subitem 18.2.7.3 do Termo de Referência, incisos VI e VII, em desacordo com o inciso II do art. 30 da Lei 8.666/1993 (item 14 desta instrução) ;
d.1.3) valor "zero" na planilha apresentada para materiais consumíveis, materiais de limpeza e peças, conforme consta do subitem 11.1 do Termo de Referência, indo de encontro, a ausência desse registro, ao § 3º do art. 44 da Lei 8.666/1993, o que caracteriza o que a doutrina chama de princípio da vedação à oferta de vantagens, definido no § 2° desse mesmo artigo (item 15 desta instrução) ;
d.1.4) não apresentação da composição do BDI- benefícios e despesas indiretas, na forma do art. 9º do Decreto 7.983/2013 e do Acórdão 2622/2013-TCU-Plenário/TCU, de acordo com o requisito do subitem 9.2 do anexo X do Termo de referência, bem como de seu subitem 3.4.2.1. (item 19 desta instrução) ; 
d.1.5)   não distinção das incidências do BDI para materiais e serviços, na proposta de preços, em desacordo com o estipulado no subitem 9.1.1.1.  do Anexo X do Termo de Referência, apresentando alíquotas que ultrapassam os normativos ali estabelecidos, correspondendo a parâmetros listados para composição dos índices de BDI para materiais e serviços, baseados em estudos deste Tribunal, em consonância com o Acórdão 2622/2013-TCU-Plenário/TCU, percentuais, respectivamente de 16,80% e de 25% (item 20 desta instrução) ;  
d.1.6)  não preenchimento correto da planilha de custos e formação de preços, conforme subitem 4.8 do Edital, correspondente ao Anexo VIII do Termo de Referência, por apresentar preços unitários irrisórios para uniformes e EPI - Equipamentos de Proteção Individual, no valor de R$ 10,00 e, por não apresentação dos custos de EPC - Equipamentos de Proteção Coletiva, instrumentos, equipamentos e ferramentas, bem como para materiais de consumo básico, não tendo sido observado, no caso, o disposto no § 3º do artigo 44 da Lei 8.666/1993 (item 21 desta instrução) ;  
d.1.7) incidência de alíquota de 4,5% de INSS sobre o valor da mão de obra, quando deveria ser aplicado sobre a receita bruta, conforme disposto no artigo 7º da Lei 12.546/2011 (item 22 desta instrução) ;
d.1.8) não observância do subitem 4.11 do Edital, que dispunha que o licitante não poderia, durante o envio das propostas, registrar quantidade inferior a 100% do quantitativo total estimado para cada item, não atendendo aos critérios objetivos desse pregão, o que contraria normas e princípios do art. 44 da Lei 8.666/1993 (item 23 desta instrução) ;
e) arquivar o presente processo, com fundamento no art. 169, inciso III, do Regimento Interno do Tribunal."

Bruno Serafim de Souza (22.152/B/OAB-MT).

Não atuou.

REPRESENTAÇÃO. HOSPITAL UNIVERSITÁRIO JÚLIO MULLER. PREGÃO ELETRÔNICO. MANUTENÇÃO PREDIAL. ACEITE DE DOCUMENTOS DE HABILITAÇÃO E DE PROPOSTA DE PREÇOS DA LICITANTE VENCEDORA COM FALHAS. AUSÊNCIA DE MOTIVAÇÃO PARA A NEGATIVA DE PROVIMENTO AO RECURSO INTERPOSTO NO ÂMBITO DO PROCESSO LICITATÓRIO. AUDIÊNCIAS. ACOLHIMENTO DAS RAZÕES DE JUSTIFICATIVA DE UM GESTOR. REJEIÇÃO DAS RAZÕES DE JUSTIFICATIVA DE OUTRO. REVELIA DO TERCEIRO GESTOR. PROCEDÊNCIA PARCIAL DA REPRESENTAÇÃO. MULTA EM DESFAVOR DE DOIS GESTORES. CIÊNCIA.

REPRESENTAÇÃO (REPR)

Secretaria de Controle Externo da Saúde (SecexSaúde).

Trata-se de representação formulada pela Procuradoria da República no Estado do Mato Grosso sobre possíveis irregularidades ocorridas no Pregão Eletrônico (PE) 130/2015, do tipo menor preço global, promovido pelo Hospital Universitário Júlio Muller para a contratação de serviços de gerenciamento integrado de manutenção predial sob o valor estimado de R$ 2.194.779,00. 
No referido pregão, sagrou-se vencedora a empresa Markise Obras e Serviços Ltda. com o lance de R$ 1.972.900,00, com a subjacente homologação da licitação e adjudicação do objeto, a despeito do recurso administrativo interposto pela Engeprom Engenharia Ltda. contra os documentos de habilitação e a proposta de preços oferecida pela licitante vencedora.
A alegada não comprovação dos requisitos de habilitação seria decorrente da insuficiência dos dois atestados de capacidade técnica apresentados pela Markise Obras e Serviços Ltda., os quais possuiriam, em linhas gerais, as seguintes falhas: (a) indicação de prestação de serviços de natureza distinta, apesar de ambos fazerem referência ao mesmo contrato 25/2014 celebrado com o Hospital Universitário Júlio Muller; (b) não atendimento ao item 8.6.2.1 do edital e aos itens 18.1, 18.2.4, 18.2.7.2 e 18.2.7.3, inciso VI e VII, do termo de referência; e (c) os serviços indicados em um desses atestados não coincidiriam com o objeto do PE 130/2015.
Além disso, a planilhas de custos e formação de preços apresentadas pela Markise Obras e Serviços Ltda. padeceriam das seguintes falhas: (a) indicação de "zero" como custo de determinados insumos; (b) composição do Benefícios e Despesas Indiretas (BDI) de forma distinta da exigida no termo de referência, assim como pelo art. 9º do Decreto 7.983/2013 e pela jurisprudência do TCU (v.g.: Acórdão 2622/2013-TCU-Plenário, da relatoria do E. Ministro-Substituto Marcos Bemquerer) ; e (c) adoção de percentuais indevidos de incidência tributária sobre determinados serviços e materiais.
Diante do exposto, a Secretaria de Controle Externo da Saúde (SecexSaúde) , com base na autorização prevista no art. 1º, inciso II, da Portaria Min. WAR, de 10/7/2014, promoveu a audiência de Anthonny da Silva Prates, como pregoeiro do Hospital Universitário Júlio Muller, pela negativa de provimento ao recurso administrativo que teria apontado essas falhas, além de Francisco José Dutra Souto, como diretor-superintendente do hospital, pela concordância com a decisão do pregoeiro e posterior homologação e adjudicação do objeto.
Promoveu, ainda, a audiência de Fernando Davoli Batista, como chefe da divisão de logística e infraestrutura, pela emissão de atestados de capacidade técnica com indícios de adulteração com vistas à compatibilidade dos serviços com o objeto do PE 130/2015.
Nas suas razões de justificativa, Francisco José Dutra Souto defendeu, em síntese, que não possuía condições técnicas de identificar as irregularidades na documentação apresentada pela empresa vencedora, nem, tampouco, capacidade para contrapor as conclusões do pregoeiro sobre a decisão de indeferir o recurso contra a habilitação da referida empresa.
Além disso, o diretor-superintendente pondera que agiu de boa-fé, sem dolo, ao homologar a decisão do pregoeiro e promover a adjudicação do objeto em favor da vencedora, até porque os erros estariam ocultos e seriam de difícil percepção.
Por seu turno, Fernando Davoli Batista ofereceu as suas razões de justificativa no sentido de que houve erro material na confecção de tais atestados de capacidade técnica, pois, diferentemente da alegada existência de um único contrato (25/2014) , a referida empresa foi contratada por meio dos contratos 25/2014 e 14/2015, sendo aquele decorrente do PE 101/2014 e este da adesão ao PE 19/2015 realizado pelo Tribunal Regional Eleitoral de Pernambuco.
Diante disso, defende que não adulterou os atestados de capacidade técnica em benefício à licitante vencedora, tendo a cogitada ausência de compatibilidade com o objeto do PE 130/2015 sido decorrente do erro na referência feita ao contrato 25/2014, ao invés do contrato 14/2015. 
Enfim, a despeito da sua regular notificação, o ex-pregoeiro Anthonny da Silva Prates não apresentou as suas razões de justificativa, passando à condição de revel, nos termos do art. 12, § 3º, da Lei 8.443/1992.
Na atual etapa processual, após examinar as razões de justificativa, a unidade instrutiva propõe considerar a representação parcialmente procedente, aplicar a multa em desfavor de Anthonny da Silva Prates e dar ciência ao Hospital Universitário Júlio Muller sobre as falhas identificadas no PE 130/2015, sem prejuízo, todavia, de acolher as razões de justificativa dos demais responsáveis.
Feita essa breve contextualização fática, passo a decidir.
Em relação à defesa de Fernando Davoli Batista, os elementos acostados aos autos indicam a ausência da cogitada adulteração dos atestados em benefício à Markise Obras e Serviços Ltda., pois os serviços indicados atestados resultantes dos contratos 25/2014 (peça 2, p. 151-153) e 14/2015 (peça 2, p. 142-147) correspondem com a descrição do objeto dos contratos que os precederam (peças 4, 15 e 16) .
Dessa forma, merece ser acolhida a justificativa apresentada pelo responsável no sentido da ocorrência de erro no documento acostado à peça 2 (p. 141-147) que, ao invés de fazer referência ao contrato 14/2015, indicou o contrato 25/2014.
As razões de justificativas oferecidas por Francisco José Dutra Souto sobre a responsabilidade exclusiva de Anthonny da Silva Prates por negar provimento ao recurso não devem ser acolhidas, pois a falta de conhecimento técnico sobre o procedimento licitatório e o excesso de trabalho que lhe fora atribuído à época não possui o condão de afastar a sua responsabilidade. 
Discordo da conclusão da SecexSaúde no sentido de que o responsável, como autoridade máxima, não deveria ser responsabilizado por falhas de difícil detecção praticadas por subordinados, pois não lhe fora exigida a análise de questões técnicas ou de elevado grau de complexidade, mas a mera verificação da existência de fundamentos que justificassem a negativa de provimento do recurso administrativo pelo pregoeiro, especialmente a contraposição aos argumentos especificados no recurso (peça 2, p. 308-310) .
Nesse ponto, necessário pontuar que as referidas decisões, do pregoeiro e da autoridade máxima, desrespeitaram o princípio da motivação que rege a Administração Pública, nos termos do art. 2º da Lei 9.784/1999, e em sintonia com a jurisprudência desta Corte de Contas (v.g.: Acórdão 1467/2022-TCU-Plenário, relator E. Ministro Aroldo Cedraz) .
A propósito, a SecexSaúde apontou que Anthonny da Silva Prates teria incorrido em erro grosseiro ao deixar de enfrentar as irregularidades especificadas no âmbito do recurso administrativo, sendo que, caso tivesse promovido a devida análise, não teria dificuldades em perceber a procedência do recurso (peça 32, p. 13) .
Portanto, não subsiste a possibilidade de acatar a justificativa da autoridade máxima de que confiou na análise técnica das razões recursais pelo pregoeiro, já que, na prática, a fundamentação da decisão do pregoeiro consistiu em meras justificativas de cunho essencialmente genérico, além de transcrições doutrinárias e legais atinentes às contratações públicas.
Com efeito, diante da inobservância do dever de cuidado do gestor público, deve a referida autoridade ser responsabilizada por culpa in vigilando e culpa in eligendo pelos atos praticados por seu subordinado, conforme a jurisprudência consolidada do TCU (v.g.: Acórdão 973/2022-TCU-Plenário, da minha relatoria) .
Nesse sentido, há que se registrar que esta Corte já se pronunciou sobre a responsabilidade solidária da autoridade homologadora pelos vícios nos procedimentos licitatórios, excetos os ocultos, não podendo esse controle ser considerado como ato meramente formal ou chancelatório (v.g.: Acórdão 505/2021-TCU-Plenário, relator o E. Ministro-Substituto Marcos Bemquerer; e Acórdão 368/2022-TCU-Plenário, relator o E. Ministro Jorge Oliveira) . 
Diante de tais elementos, conheço da presente representação para, no mérito, considerá-la parcialmente procedente, além de dar ciência ao Hospital Universitário Júlio Muller, com fundamento no art. 9º, inciso I, da Resolução-TCU 315/2020, a fim de que não se repita em futuros certames, no sentido da necessária motivação das decisões que julguem os recursos administrativos e na fiscalização pela autoridade máxima sobre a regularidade dos atos pretéritos praticados por seus subordinados nos procedimentos licitatórios.
Finalmente, decreto a revelia de Anthonny da Silva Prates, acolho as razões de justificativa apresentadas por Fernando Davoli Batista e aplico a multa prevista no art. 58 da Lei 8.443/1992 em desfavor de Anthonny da Silva Prates e Francisco José Dutra Souto.
Ante o exposto, VOTO no sentido de que o Tribunal adote o acórdão que ora submeto à deliberação deste Colegiado.
TCU, Sala das Sessões, em 23 de agosto de 2022.
WALTON ALENCAR RODRIGUES 
Relator